【裁判字號】    89,訴,1445
【裁判日期】    891027
【裁判案由】    確認通行權存在
【裁判全文】
臺灣臺南地方法院民事判決  八十九年度訴字第一四四五號
    原      告  聯有機器股份有限公司
    法定代理人  乙○○
    訴訟代理人  陳文忠律師
                蔡青芬律師
    被      告  甲○○  住台北市○○○路○段八四巷十二弄十一之二號
    訴訟代理人  劉德福律師
右當事人間請求確認通行權存在事件，本院判決如左：
    主    文
原告之訴駁回。
訴訟費用由原告負擔。
    事    實
甲、原告方面：
一、聲明：確認原告就被告所有坐落台南縣仁德鄉○○段八０一地號土地內，如附圖
    所示斜線部分面積二三六點四二平方公尺有通行權存在。
二、陳述：
  (一)原告所有坐落台南縣仁德鄉○○段八０六地號土地（以下簡稱系爭八０六地號土
    地）與被告所有坐落同段八０一地號土地（以下簡稱系爭八０一地號土地）相鄰
    。系爭八０六地號土地係屬袋地，非通行系爭八０一地號土地無以與公路相連。
    按土地因與公路無適宜之聯絡，致不能為通常使用者，土地所有人得通行周圍地
    以至公路，民法第七百八十七條定有明文。原告在其所有土地上開設聯有機器公
    司製造塑膠射出機等機械，其有關材料及成品之運輸，均須經過被告所有土地如
    附圖所示斜線部分，以至公路，依上開規定，原告就其通行斜線部分二三六點四
    二平方公尺，自有通行權存在。
  (二)台灣高等法院台南分院八十八年度上字第一五號民事判決，其理由欄第四項第四
    款記載：「經查系爭被上訴人聯有公司所有土地，除可由通行系爭道路與太乙街
    相連而對外聯絡，確亦可由北方出入通行至另一邊之公路，此已經本院勘驗現場
    查明，且退而言之，縱認被上訴人聯有公司確有通行系爭道路至公路之必要，惟
    通行權應擇被通行之周圍地所有人損害最少處所為之，而因系爭道路依複丈成果
    圖所示，並非沿地籍線而鋪設，乃係從中間通行，其旁尚留有約四米之空隙地，
    勢必使上訴人無法完整利用，顯見此通路非對上訴人之周圍地損害最少之處所，
    況且系爭通路寬達九米，亦難係被上訴人聯有公司必要通行之範圍」云云。該確
    定判決並未明確認定通行權存在或不存在，即使通行權存在，則其使用位置及使
    用面積，亦頗值商榷。既然該確定判決未對通行權問題予以認定，自不發生所謂
    既判力問題。在前案確定判決中，被告係基於民法第七百六十七條規定，主張原
    告無權占有請求交還土地，而本件原告係基於民法第七百八十七條之規定，請求
    確認通行權存在，顯然前者之給付之訴，並不包含後者確認之訴在內甚明，換言
    之，前者之確定判決並不拘束於後者確認之訴之判決，蓋為訴訟標的之法律關係
    不同故也。
  (三)被告抗辯原告所有之系爭八０六地號土地，係自重測前太子廟一五三六號土地分
    割而成袋地者，依民法第七百八十九條規定，原告亦不得通行被告之上開土地云
    云，惟原告否認之，被告空口主張，自無足取。
三、證據：提出地籍圖影本一件、土地登記謄本二件並聲請勘驗現場。
乙、被告方面：
一、聲明：原告之訴駁回。
二、陳述：
  (一)依附呈之台灣高等法院台南分院八十八年度上字第十五號民事判決認為：「系爭
    被上訴人聯有公司（原告）所有土地除可由通行系爭道路與太乙街相連而對外聯
    絡外，確亦可由北方進入通行至另一邊之公路，此已由本院勘驗現場查明，且退
    而言之，縱認被上訴人聯有公司確有通行系爭道路至公路之必要，惟通行權應擇
    被通行之周圍地所有人損害最少處所為之，而因系爭道路依複丈成果圖所示，並
    非沿地籍線而鋪設，乃係從中間通行，其旁尚留有約四米之空隙地，勢必使上訴
    人（被告）無法完整利用，顯見此通路非對上訴人之周圍地損害最少之處所，況
    且系爭通路寬達九米，亦難認係被上訴人聯有公司必要通行之範圍，是被上訴人
    聯有公司所辯伊有權通行系爭道路云云，亦非可採」。謹按：「命債務人為給付
    之確定判決，就給付請求權之存在有既判力，依民事訴訟法第三百九十九條第一
    項之規定，債務人不得對債權人更行提起確認該給付請求權不存在之訴」，「被
    上訴人請求上訴人履行契約之本件訴訟，與上訴人請求確認該契約已因解除而銷
    滅之訴訟，並非同一事件，被上訴人提起本件訴訟，固不在民事訴訟法第二百五
    十三條禁止重訴之列，惟上訴人所提起之訴訟，如已獲有勝訴之確定判決，則關
    於契約之已消滅，在當事人間自有既判力，被上訴人提起之本件訴訟，仍不能不
    予駁回」，「為訴訟標的之法律關係，於確定之終局判決中已經裁判者，就該法
    律關係即有既判力，當事人雖僅於新訴訟用作攻擊防禦方法，法院亦不得為反於
    確定判決意旨之裁判」，最高法院二十六年渝上字第一一六一號、二十九年上字
    第九七五號、三十年上字第八號著有判例。本件命債務人為給付之請求返還無權
    占有土地既經三審裁判確定判決就給付請求權之存在有既判力，依現行民事訴訟
    法第四百條第一項之規定，債務人不得對於債權人更行提起確認該給付請求權不
    存在即本件確認通行權存在之訴，應依民事訴訟法第二百四十九條第一項第七款
    規定，以裁定駁回原告之訴。
  (二)倘或鈞院認為原告之訴合法，則上開第二審判決業已認定可由北方進入通行至另
    一邊之公路，矧太乙段五百頭之地號為重測前太子廟段一五三六號之子號，其因
    分割而成袋地，依民法第七百八十九條規定，僅得通行受讓人或讓與人或他分割
    人之土地（見八十八年上字第一五號卷宗八十八年五月三十一日上訴人即本件被
    告所提第二準備書狀第三段前段），原告之訴亦屬無理由。
  (三)依最高法院二十六年渝上字第一六一號判例，命債務人為給付之確定判決，就給
    付請求權之存在有既判力，依民事訴訟法第三百九十九條第一項之規定，債務人
    不得對於債權人更行提起確認該給付請求權不存在之訴。然本件原告訴請確認通
    行權存在之系爭土地，既經台灣高等法院台南分院，以八十八年度上字第十五號
    判決認定，本件原告係無權占有，確亦可由北方進入通行至另一邊公路，系爭道
    路亦難認係袋地必要通行之範圍，本件被告請求對造除去柏油，並將土地交還，
    於法自屬有據，應予准許確定，換言之，命債務人為給付之確定判決，就給付請
    求權之存在有既判力，揆諸首開說明對造自不得對於債權人更行提起反於確定判
    決意旨之訴，換言之債務人不得對於債權人更行提起確認該給付請求權不存在之
    訴，本件原告主張確定判決並未明確認通行權存在或不存在，確定判決係基於民
    法第七百六十七條規定認定本件原告無權占有應予交還土地，而本件係基於民法
    第七百八十七條之規定，訴請確認通行權存在，為訴訟標的之法律關係不同云云
    ，均有違上開判例意旨，殊無足採。
三、證據：提出台灣高等法院台南分院八十八年度上字第十五號民事判決及裁定、最
    高法院八十九年台上字第一００號民事裁定各一件並聲請調取台灣高等法院台南
    分院八十八年度上字第十五號民事卷宗。
    理    由
一、本件原告起訴主張：其所有坐落系爭八０六地號土地與被告所有坐落系爭八０一
    地號土地相鄰。系爭八０六地號土地係屬袋地，非通行系爭八０一地號土地無以
    與公路相連。按土地因與公路無適宜之聯絡，致不能為通常使用者，土地所有人
    得通行周圍地以至公路，民法第七百八十七條定有明文。原告在其所有土地上開
    設聯有機器公司製造塑膠射出機等機械，其有關材料及成品之運輸，均須經過被
    告所有土地如附圖所示斜線部分，以至公路，依上開規定，原告就其通行斜線部
    分二三六點四二平方公尺，自有通行權存在，爰提起本訴等語。
    被告則以：原告訴請確認通行權存在之系爭土地，前業經台灣高等法院台南分院
    以八十八年度上字第十五號判決認定，本件原告係無權占有，確亦可由北方進入
    通行至另一邊公路，系爭道路亦難認係袋地必要通行之範圍，判決原告應除去柏
    油，並將土地交還被告，復經最高法院裁判確定，即有既判力，依現行民事訴訟
    法第四百條第一項之規定，原告不得對於被告更行提起確認該給付請求權不存在
    即本件確認通行權存在之訴，應依民事訴訟法第二百四十九條第一項第七款規定
    ，以裁定駁回原告之訴。倘或鈞院認為原告之訴合法，則上開第二審判決業已認
    定可由北方進入通行至另一邊之公路，矧太乙段五百頭之地號為重測前太子廟段
    一五三六號之子號，其因分割而成袋地，依民法第七百八十九條規定，僅得通行
    受讓人或讓與人或他分割人之土地，原告之訴亦屬無理由等語置辯。
二、按民事訴訟法第四百條第一項所定訴訟標的於確定之終局判決中經裁判者，除法
    律別有規定外，當事人不得就該法律關係，更行起訴，或謂訴訟標的之法律關係
    ，於確定之終局判決中經裁判者，當事人之一造以該確定判決之結果為基礎，於
    新訴訟用作攻擊防禦方法時，他造應受其既判力之拘束，不得以該確定判決言詞
    辯論前所提出或得提出之其他攻擊防禦方法為與該確定判決意旨相反之主張者，
    均係指訴訟標的之法律關係之既判力而言，查本件被告前係以民法第七百六十七
    條作為請求權基礎，訴請原告就系爭八０一地號土地內，如附圖斜線所示，面積
    二三六點四二平方公尺柏油拆除，將土地交還被告，其雖經判決確定在案，原告
    嗣再於本件訴訟確認其就上開土地有通行權存在，與前開所有物返還請求權並非
    同一之訴訟標的，故無訴訟標的既判力之問題，原告提起本件訴訟，應無不合，
    合先敘明。
三、次按確定判決之既判力，固以訴訟標的經表現於主文判斷之事項為限，判決理由
    並無既判力。但法院於判決理由中，就訴訟標的以外當事人主張之重要爭點，本
    於當事人辯論之結果，已為判斷時，其對此重要爭點所為之判斷，除有顯然違背
    法令之情形，或當事人已提出新訴訟資料，足以推翻原判斷之情形外，應解為在
    同一當事人就該重要爭點所提起之訴訟中，法院及當事人就該已經法院判斷之重
    要爭點法律關係，皆不得任作相反之判斷或主張，始符民事訴訟上之誠信原則，
    經查：
（一）系爭八０六地號土地為原告所有，與被告所有系爭八０一地號土地相鄰乙節，
      業據原告提出地籍圖影本一件、土地登記謄本二件為證，復為被告所不爭執，
      堪信原告此部分之主張為真實。
（二）台灣高等法院台南分院八十八年度上字第十五號民事判決理由欄第四段第四小
      段記載：「被上訴人聯有公司（原告）又抗辯其所有之土地，除通行上訴人（
      被告）所有系爭土地，沿太乙十二街可與外界聯絡外，其餘北、東、西等方向
      均無法通行至外界，依民法第七百八十七條規定，被上訴人應得通行系爭土地
      至外界，上訴人自不得命伊除去柏油路面云云。此為上訴人所否認，並主張被
      上訴人聯有公司所有土地原本係向北邊通行，其後北邊地主將土地圍起水泥圍
      牆後，被上訴人聯有公司始任意通行系爭通路云云，經查系爭被上訴人聯有公
      司所有土地除可由通行系爭道路與太乙街相連而對外聯絡外，確亦可由北方進
      入通行至另一邊之公路，此已經本院勘驗現場查明，且退而言之，縱認被上訴
      人聯有公司確有通行系爭道路至公路之必要，惟通行權應擇被通行之周圍地所
      有人損害最少處所為之，而因系爭道路依複丈成果圖所示，並非沿地籍線而鋪
      設，乃係從中間通行，其旁尚留有約四米之空隙地，勢必使上訴人無法完整利
      用，顯見此通路非對上訴人之周圍地損害最少之處所，況且系爭通路寬達九米
      ，亦難認係被上訴人聯有公司必要通行之範圍，是被上訴人聯有公司所辯伊有
      權通行系爭道路云云，亦非可採。」，足徵本件原告主張其所有系爭八０六地
      號土地係屬袋地，非通行被告所有系爭八０一地號土地無以與公路相連，依民
      法第七百八十七條規定，原告就其通行斜線部分二三六點四二平方公尺，自有
      通行權存在乙節，業於另案請求返還無權占有土地訴訟中，作為重要爭點，而
      經法院判斷原告並無通行權，業經本院調取台灣高等法院台南分院八十八年度
      上字第十五號民事卷宗核閱無誤。則本件原告既未提出新訴訟資料，足以推翻
      原判斷，原判斷又無顯然違背法令之情形，故在同一當事人就該重要爭點所提
      起之訴訟中，法院就該已經法院判斷之重要爭點法律關係，皆不得任作相反之
      判斷。是以原告請求確認就系爭八０一地號土地內，如附圖所示斜線部分面積
      二三六點四二平方公尺有通行權存在，洵屬無據。
四、從而，原告本於民法第七百八十七條之規定，請求確認原告就被告所有坐落台南
    縣仁德鄉○○段八０一地號土地內，如附圖所示斜線部分面積二三六點四二平方
    公尺有通行權存在，為無理由，應予駁回。
五、本件事證已臻明確，原告請求勘驗現場，然原告業已陳稱：「目前的現場與臺灣
    高等法院台南高分院審理關係案件，行現場履勘時之情況完全一樣。」，則原告
    請求勘驗現場，於判決結果尚無影響，附此敘明。又兩造其餘攻擊防禦方法及舉
    證，於判決結果不生影響，爰不予一一論列。
六、據上論結，本件原告之訴無理由，依民事訴訟法第七十八條，判決如主文。
中      華      民      國    八十九    年      十      月    二十七    日
                                臺灣臺南地方法院民事第一庭
~B法      官  黃瑪玲
右為正本係照原本作成。
如對本判決上訴，須於判決送達後廿日內向本院提出上訴狀（應依對照人數附具繕本
。）
中      華      民      國    八十九    年      十      月    三十      日
~B法院書記官  黃傳鈞


司法院資訊處製作；財團法人民間司法改革基金會備份。
